ACORDAO-COMPLETO-2501738

ACÓRDÃO 2172/2021 ATA 36/2021 - PLENÁRIO

VISTOS, relatados e discutidos estes autos de monitoramento do Acórdão 498/2021-TCU-Plenário;
ACORDAM os Ministros do Tribunal de Contas da União, reunidos em sessão Plenária, diante das razões expostas pelo relator, em:
9.1. considerar cumprida as determinações contidas nos itens 9.2.1, 9.2.2, 9.2.3, 9.2.4, 9.2.5, 9.2.6, 9.2.7, 9.2.8, 9.2.9 e 9.3.1 do Acórdão 498/2021-TCU-Plenário;
9.2. considerar não cumprida a determinação contida no item 9.3.2 do Acórdão 498/2021-TCU-Plenário;
9.3. considerar em cumprimento a determinação contida no item 9.4 do Acórdão 498/2021-TCU-Plenário;
9.4. dar ciência ao Ministério do Meio Ambiente, ao Instituto Chico Mendes de Conservação da Biodiversidade e à Secretaria Especial do Programa de Parcerias de Investimentos do Ministério da Economia da seguinte impropriedade, com vistas à adoção de providências internas que previnam a ocorrência de falhas semelhantes nos próximos processos licitatórios de concessão de unidades de conservação federais:
9.4.1. ocorrência do seguinte erro de fórmula no estudo de viabilidade econômico-financeira da Floresta Nacional de Canela/RS: as células de totalização da receita bruta na planilha "DRE CAN" entre os exercícios de 2038 e 2047 foram preenchidas com valores fixos (e incorretos) ao invés de fórmulas;
9.5. autorizar a SecexAgroAmbiental a realizar novo monitoramento do item 9.3.2 e 9.4 do Acórdão 498/2021-TCU-Plenário;
9.6. encaminhar cópia deste acórdão ao Ministério do Meio Ambiente, ao Instituto Chico Mendes de Conservação da Biodiversidade e à Secretaria Especial do Programa de Parcerias de Investimentos do Ministério da Economia.

Monitoramento de acórdão referente ao acompanhamento do primeiro estágio da outorga de concessão para exploração de serviços nas Unidades de Conservação (UCs) federais denominadas Floresta Nacional de Canela e Floresta Nacional de São Francisco de Paula, localizadas no estado do Rio Grande do Sul.

Instituto Chico Mendes de Conservação da Biodiversidade; Ministério do Meio Ambiente; Secretaria Especial do Programa de Parcerias de Investimento.

3. Interessados/Responsáveis: não há.

13.1. Ministros presentes: Ana Arraes (Presidente), Walton Alencar Rodrigues, Benjamin Zymler, Augusto Nardes, Aroldo Cedraz, Raimundo Carreiro, Bruno Dantas, Vital do Rêgo (Relator) e Jorge Oliveira.
13.2. Ministros-Substitutos presentes: Augusto Sherman Cavalcanti, Marcos Bemquerer Costa e André Luís de Carvalho.

ACORDAO-COMPLETO-2554105

Acórdão de Relação 2346/2022 - Plenário

Acórdão de Relação

VITAL DO RÊGO

Adoto como relatório a instrução de mérito elaborada no âmbito da Secretaria de Controle Externo da Agricultura e do Meio Ambiente - SecexAgroAmbiental (peça 88) , que contou com a anuência do corpo gerencial daquela unidade instrutiva (peças 89 e 90) , a seguir transcrita com os ajustes de forma pertinentes:
INTRODUÇÃO
1.	Tratam os autos de monitoramento do atendimento das deliberações prolatadas no Acórdão 498/2021-TCU-Plenário, de relatoria do Ministro Vital do Rêgo, decorrentes do acompanhamento, por este Tribunal, do primeiro estágio referente à outorga de concessão para exploração de serviços de apoio à visitação, ao turismo ecológico, à interpretação ambiental e à recreação em contato com a natureza nas Unidades de Conservação (UCs) federais denominadas Floresta Nacional de Canela e Floresta Nacional de São Francisco de Paula, localizadas no estado do Rio Grande do Sul. 
HISTÓRICO
2.	O processo concessório está sendo conduzido pelo Instituto Chico Mendes de Conservação da Biodiversidade (ICMBio) , no exercício de suas atribuições legais definidas no art. 1º, incisos I e V, da Lei 11.516/2007.
3.	A documentação exigida pelo art. 3º da IN-TCU 81/2018 foi encaminhada pelo ICMBio, por meio do Ofício SEI 1.235/2020-GABIN/ICMBio, de 27/10/2020 (peças 1 a 19) .  
4. 	O edital da concessão, em atendimento ao disposto no art. 13-A da Lei 13.334/2016, foi submetido à consulta pública entre 27/5/2020 e 11/9/2020. Também foram realizadas audiências públicas na Câmara Municipal de Vereadores de Canela/RS, em 20/8/2020, e na Câmara Municipal de Vereadores de São Francisco de Paula, em 11/9/2020. O relatório das contribuições recebidas mediante consulta pública e respostas do poder concedente encontra-se na peça 19. 
5.	Após análise e discussão da documentação encaminhada pelo proponente, o Tribunal prolatou, em 10/3/2021, o Acórdão 498/2021-TCU-Plenário, de relatoria do Ministro Vital do Rêgo, em que considerou, com fundamento no art. 258, inciso II, do Regimento Interno do TCU, c/c o art. 1º da IN TCU 81/2018, que o ICMBio atendeu, com ressalvas, aos aspectos de completude e suficiência técnica dos elementos apresentados por meio do acervo documental inerente à desestatização das Florestas Nacionais (Flonas) de Canela e de São Francisco de Paula (SFP) . 
6.	No mesmo acórdão, o TCU determinou ao Ministério do Meio Ambiente (MMA) , ao ICMBio e à Secretária Especial do Programa de Parcerias de Investimento (SPPI) do Ministério da Economia que promovam, antes da publicação do instrumento convocatório das concessões em comento, ajustes nas minutas de edital e de contrato e nos estudos de viabilidade econômico-financeira, além de adotar as medidas necessárias para assegurar a participação da Fundação Nacional do Índio (Funai) na elaboração dos estudos de concessão para exploração de serviços nas UCs federais, a fim de evitar conflitos de áreas com comunidades indígenas. Adicionalmente, determinou ao MMA e ICMBio que fiscalizem diretamente ou contratem os serviços necessários para apoiá-los na fiscalização do cumprimento dos contratos de UCs concedidas, e que estabeleçam metodologia para avaliação do impacto ambiental advindo da oferta dos serviços e das atividades desenvolvidas durante a execução de contrato de concessão para exploração de serviços nas UCs.
7.	Em resposta às determinações exaradas pelo TCU, o ICMBio, a SPPI e o MMA encaminharam manifestações quanto ao atendimento de tais determinações para prosseguimento dos projetos de concessão de serviços de visitação nas Florestas Nacionais de Canela e de São Francisco de Paula, constante às peças 53-54, 56-57 e 85-87, respectivamente.
EXAME TÉCNICO
8.	O presente exame técnico terá como foco averiguar o grau de cumprimento das determinações prolatadas no Acórdão 498/2021-TCU-Plenário (peça 44) , referente ao primeiro estágio de desestatização, nos termos da Instrução Normativo TCU 81/2018 (IN-TCU 81/2018) e do item 9.6 do Acórdão 498/2021-TCU-Plenário (acompanhamento da etapa pós publicação do edital) . Destaca-se que a publicação do edital, projeto básico e minuta de contrato dos certames de desestatização em comento ocorreu em 7/5/2021.
9.	A análise terá como base as informações encaminhadas pelo ICMBio (peças 53 e 54) e pela SPPI (peças 56 e 57) , bem como os documentos publicados no site do ICMBio referentes aos projetos de concessão das Flonas de Canela e de SFP (disponível em: https://www.gov.br/icmbio/pt-br/acesso-a-informacao/licitacoes-e-contratos/licitacoes/pregao/2021/concorrencia-no-01-2021-flona-de-canela e https://www.gov.br/icmbio/pt-br/acesso-a-informacao/licitacoes-e-contratos/licitacoes/pregao/2021/concorrencia-no-02-2021-flona-de-sao-francisco-de-paula. Acesso em 10 jun. 2021) . Os editais, as minutas de contrato e estudos de viabilidade econômico-financeira publicados no site do ICMBio foram acessados em 10/6/2021 e constam às peças 58 a 63.
10.	O ICMBio, por meio do Ofício SEI 360/2021-GABIN/ICMBio (peça 53) , de 13/4/2021, comunica que todas as determinações indicadas no Acórdão 498/2021-TCU-Plenário foram acatadas pelo Instituto e encontram-se consubstanciadas na Nota Técnica 1/2021/CGEUP/DIMAN/GABIN/ICMBio (peça 54) . Aproveita para informar que irá publicar editais distintos para cada Flona, em razão de os projetos de concessão não se encontrarem vinculados técnica e economicamente, e com a finalidade de "dedicar atenção especial a cada projeto" (peça 53, p.1) . Da mesma forma, o MMA, por meio do Ofício 2799/2021/MMA (peça 85) , de 21/6/2021, informa que os documentos do certame estão disponíveis em https://www.gov.br/icmbio/ptbr/acesso-a-informacao/licitacoes-e-contratos/licitacoes/pregao/2021 e que as respostas relativas aos subitens do item 9.2 do Acórdão 498/2021-TCU-Plenário são apresentadas detalhadamente na referida Nota Técnica 1/2021/CGEUP/DIMAN/GABIN/ICMBio (peça 87) .
11. 	A SPPI, por meio do Ofício SEI 93006/2021/ME (peça 56) , de 7/5/2021, encaminhou a Nota Técnica SEI 16.959/2021/ME (peça 57) , em que informa as alterações realizadas nos documentos editalícios bem como as providências que serão tomadas pelo ICMBio, no papel de poder concedente dos projetos de concessão em tela, de maneira a atender às determinações prolatadas pelo TCU. O expediente encaminhado pela SPPI tem o mesmo teor daquele encaminhado pelo ICMBio.
12.	A seguir, será analisado o grau de cumprimento de cada determinação do Acórdão 498/2021-TCU-Plenário.
Determinação 9.2: determinar ao Ministério do Meio Ambiente (MMA) , ao Instituto Chico Mendes de Conservação da Biodiversidade (ICMBio) e à Secretaria Especial do Programa de Parcerias de Investimento (SPPI) , que, previamente à publicação do edital de concessão das Florestas Nacionais de Canela/RS e de São Francisco de Paula/RS, com fundamento no artigo 43, inciso I, da Lei 8.443/1992, c/c o art. 250, inciso II, do Regimento Interno do TCU, e em observância ao disposto no art. 4º da Resolução TCU 315/2020 [destaque nosso]:
Determinação: 9.2.1. incluam no edital de concessão exigências de qualificação econômico-financeira para as proponentes, em atendimento ao disposto art. 31, inciso I, da Lei 8.666/1993;
13.	O ICMBio (peça 54, p. 2) e a SPPI (peça 57, p. 1) informam que foi incluída a obrigação da proponente apresentar o balanço patrimonial e demonstrações contábeis do último exercício social, já exigíveis e apresentados na forma da lei, que comprovem a boa situação financeira da empresa, vedada a sua substituição por balancetes ou balanços provisórios, podendo ser atualizados por índices oficiais quando encerrados há mais de três meses da data de apresentação, em atendimento ao disposto no art. 31 da Lei 8.666/1993.		
14.	Analisando os editais publicados para as Flonas de Canela e de São Francisco de Paula, extraídos do site do ICMBio (peças 58, p. 23 e 59, p. 21, respectivamente) , observa-se que foi incluída nos editais obrigação com o mesmo teor do disposto no art. 31, inciso I, da Lei 8.666/1993 (subitem 15.3.1, alínea b dos editais) , tendo, assim, sido cumprida a determinação. 
15.	 No entanto, é importante destacar que ocorreram alterações nos editais publicados para as Flonas de Canela e SFP quanto à documentação exigida relativa à qualificação econômico-financeira. Comparativamente ao que estava disposto na minuta de edital analisado previamente por este Tribunal, os editais publicados trouxeram novas obrigações e exigências, conforme apresentado no quadro comparativo a seguir.
Quadro 1: Comparação entre o teor do subitem 15.3 da minuta de edital e os editais publicados referente à concessão das Flonas de Canela e São Francisco de Paula (SFP) 
	Minuta do Edital das Flonas de Canela e SFP 
 Teor do subitem 15.3. - Documentação relativa à Qualificação Econômico-Financeira 
 (peça 2, p. 53-55) 
	Editais publicados das Flonas de Canela e SFP 
Teor do subitem 15.3. - Documentação relativa à Qualificação Econômico-Financeira 
 (peças 58, p. 23-24 e 59, p. 21-23) 

	15.3.1. Os LICITANTES e cada um dos integrantes do CONSÓRCIO, conforme aplicável, deverão apresentar os seguintes documentos para comprovação de Qualificação Econômico-Financeira:
a) para qualquer tipo de sociedade empresária: certidão negativa de pedido de falência e recuperação judicial, expedida pelo Distribuidor Judicial da Comarca (Varas Cíveis) da cidade onde a empresa for sediada, com data de emissão de, no máximo, 90 (noventa) dias anteriores à data da SESSÃO PÚBLICA de abertura dos Envelopes;
b) para os demais LICITANTES: certidão expedida pelo Distribuidor Judicial das Varas Cíveis em geral (Execução Patrimonial) da Comarca onde a empresa está sediada, com data de emissão de, no máximo, 90 (noventa) dias anteriores à data da SESSÃO PÚBLICA de abertura dos envelopes; e
15.3.2. Quando o LICITANTE for uma entidade aberta ou fechada de previdência complementar, deverá apresentar, adicionalmente, declaração de que os planos e benefícios por ele administrados não se encontram sob liquidação ou intervenção da Superintendência de Seguros Privados (SUSEP) ou Superintendência Nacional de Previdência Complementar (PREVIC) .
15.3.3. Quando o LICITANTE for um fundo de investimento, deverá apresentar, adicionalmente, certidão negativa de falência da administradora e gestora do fundo, expedida pelo (s) cartório (s) de distribuição da sede das mesmas, com data de emissão de, no máximo, 90 (noventa) dias anteriores à data da SESSÃO PÚBLICA.
15.3.4. O LICITANTE e, no caso de CONSÓRCIO, cada CONSORCIADO individual e proporcionalmente à sua participação no CONSÓRCIO, deverá declarar que dispõe ou tem capacidade de obter recursos financeiros suficientes para cumprir as obrigações de aporte de recursos próprios e de terceiros necessários à consecução do objeto da LICITAÇÃO.
	15.3.1. Os LICITANTES e cada um dos integrantes do CONSÓRCIO, conforme aplicável, deverão apresentar os seguintes documentos para comprovação de Qualificação Econômico-Financeira:
a. certidão negativa de falência, recuperação judicial ou recuperação extrajudicial expedida pelo distribuidor da sede do licitante;
a.1. no caso de certidão positiva de recuperação judicial ou extrajudicial, o licitante deverá apresentar a comprovação de que o respectivo plano de recuperação foi acolhido judicialmente, na forma do art. 58, da Lei n.º 11.101, de 09 de fevereiro de 2005, sob pena de inabilitação, devendo, ainda, comprovar todos os demais requisitos de habilitação.
b. balanço patrimonial e demonstrações contábeis do último exercício social, já exigíveis e apresentados na forma da lei, que comprovem a boa situação financeira da empresa, vedada a sua substituição por balancetes ou balanços provisórios, podendo ser atualizados por índices oficiais quando encerrado há mais de 3 (três) meses da data de apresentação da proposta;
b.1. no caso de empresa constituída no exercício social vigente, admite-se a apresentação de balanço patrimonial e demonstrações contábeis referentes ao período de existência da sociedade;
b.2. é admissível o balanço intermediário, se decorrer de lei ou contrato/estatuto social.
c. comprovação da boa situação financeira da empresa mediante obtenção de índices de Liquidez Geral (LG) , Solvência Geral (SG) e Liquidez Corrente (LC) , superiores a 1 (um) , obtidos pela aplicação das seguintes fórmulas: 
LG =
Ativo Circulante + Realizável a Longo Prazo ____________________________________ 
Passivo Circulante + Passivo Não Circulante
SG =
Ativo Total ______________________________________ 
Passivo Circulante + Passivo Não Circulante
LC =
Ativo Circulante _____________________________________ 
Passivo Circulante
d. as empresas que apresentarem resultado inferior ou igual a 1 (um) em qualquer dos índices de Liquidez Geral (LG) , Solvência Geral (SG) e Liquidez Corrente (LC) , deverão comprovar patrimônio líquido de 10 % (dez por cento) do valor total estimado da contratação ou do item pertinente.
e. as empresas deverão ainda complementar a comprovação da qualificação econômico-financeira por meio de:
e.1. Comprovação de possuir Capital Circulante Líquido (CCL) ou Capital de Giro (Ativo Circulante - Passivo Circulante) de, no mínimo, 16,66% (dezesseis inteiros e sessenta e seis centésimos por cento) do valor estimado para a contratação ou item pertinente, tendo por base o balanço patrimonial e as demonstrações contábeis já exigíveis na forma da lei;
e.2. comprovação de patrimônio líquido de 10% (dez por cento) do valor estimado da contratação, por meio da apresentação do balanço patrimonial e demonstrações contáveis do último exercício social, apresentados na forma da lei, vedada a substituição por balancetes ou balanços provisórios, podendo ser atualizados por índices oficiais quando encerrados há mais de 3 (três) meses da data da apresentação da proposta.
e.3. comprovação, por meio de declaração, da relação de compromissos assumidos, conforme modelo constante em Anexo deste Edital, de que 1/12 (um doze avos) do valor total dos contratos firmados com a Administração Pública e/ou com a iniciativa privada, vigentes na data da sessão pública de abertura deste Pregão, não é superior ao Patrimônio Líquido do licitante, podendo este ser atualizado na forma já disciplinada neste Edital;
e.4. a declaração de que trata a subcondição acima deverá estar acompanhada da Demonstração do Resultado do Exercício (DRE) relativa ao último exercício social,
e.5. quando houver divergência percentual superior a 10% (dez por cento) , para mais ou para menos, entre a declaração aqui tratada e a receita bruta discriminada na Demonstração do Resultado do Exercício (DRE) , deverão ser apresentadas, concomitantemente, as devidas justificativas.
15.3.2. Quando o LICITANTE for uma entidade aberta ou fechada de previdência complementar, deverá apresentar, adicionalmente, declaração de que os planos e benefícios por ele administrados não se encontram sob liquidação ou intervenção da Superintendência de Seguros Privados (SUSEP) ou Superintendência Nacional de Previdência Complementar (PREVIC) .
15.3.3. Quando o LICITANTE for um fundo de investimento, deverá apresentar, adicionalmente, certidão negativa de falência da administradora e gestora do fundo, expedida pelo (s) cartório (s) de distribuição da sede das mesmas, com data de emissão de, no máximo, 90 (noventa) dias anteriores à data da SESSÃO PÚBLICA.

Fonte: Elaborado pela equipe do TCU
16. 	Diante da inclusão de novas obrigações e exigências nos editais relativas à documentação para qualificação econômico-financeira dos proponentes, abre-se um parêntese nesta instrução para informar que o novo teor adicionado ao subitem 15.3 está em conformidade ao disposto na Lei 8.666/1993, art. 31, e na Instrução Normativa Seges/MP (IN) 5/2017, Anexo VII-A, item 11.1. A única exceção é o teor do subitem 15.3.1.d, que não consta em nenhum dos dois normativos.
17.	De acordo com o subitem 15.3.1.d, empresas que apresentarem resultado inferior ou igual a um em qualquer dos índices de Liquidez Geral (LG) , Solvência Geral (SG) e Liquidez Corrente (LC) , deverão comprovar patrimônio líquido de 10% do valor total estimado da contratação ou do item pertinente. Ocorre que obrigação semelhante é exigida de todas as empresas, independentemente da apuração de índices de liquidez ou solvência, em função do disposto no subitem 15.3.1.e.2. Ressalta-se que tal exigência está em linha com os §§ 2º e 3º do art. 31 da Lei 8.666/1993. 
18.	Ademais, como houve a inclusão nos editais de concessão das Flonas de Canela e SFP de exigências de qualificação econômico-financeira para as licitantes, em atendimento ao disposto art. 31, inciso I, da Lei 8.666/1993, entende-se que a determinação foi cumprida.
Determinação: 9.2.2. procedam aos ajustes necessários no edital, a fim de compatibilizar a exigência de garantia de proposta ao disposto no art. 31, inciso III, da Lei 8.666/1993;
19.	O ICMBio (peça 54, p. 2) e a SPPI (peça 57, p. 1) informam que o valor da garantia de proposta foi corrigido para o valor máximo de 1% (um por cento) do valor estimado do contrato, em conformidade com o art. 31, inciso III, da Lei 8.666/1993, para que estes correspondam a R$ 151.047,00 (cento e cinquenta e um mil, e quarenta e sete reais) para o contrato de concessão da Flona de Canela, e R$ 85.800,00 (oitenta e cinco mil, oitocentos reais) para o contrato de concessão da Floresta Nacional de São Francisco de Paula.
20.	Analisando os editais publicados para a concessão as Flonas de Canela e de São Francisco de Paula, observa-se que houve a alteração nos editais do valor da garantia de proposta, correspondente a 1,0% do valor estimado do contrato de concessão (item 10.2 dos editais das Flonas Canela e SFP; peças 58, p. 14 e 59, p. 13, respectivamente) . No caso da Flona de Canela, o valor estimado do contrato é de R$ 15.104.716,00, conforme consta no Anexo II - Estudo Anexo II - Estudo de Viabilidade Econômico-Financeira (peça 62) e no subitem 5.1.1. do edital da Flona de Canela (peça 58, p. 10) , implicando, assim, um valor da garantia da proposta correspondente a R$ 151.047,00. Já no caso da Flona de SFP, o valor estimado do contrato é de R$ 8.579.987,00, conforme consta no Anexo II - Estudo de Viabilidade Econômico-Financeira (peça 63) e no subitem 5.1.1. do edital da Flona de SFP (peça 59, p. 10) , implicando um valor da garantia da proposta de R$ 85.800,00.
21.	Assim, considera-se cumprida a determinação em análise.
Determinações: 9.2.3. corrijam as seguintes inconsistências detectadas no edital de concessão, especificamente no Anexo III - estudo de viabilidade econômico-financeira da Floresta Nacional de Canela/RS e no Anexo IV - estudo de viabilidade econômico-financeira da Floresta Nacional de São Francisco de Paula/RS, nos termos do art. 18 da Lei 8.987/1995: 
9.2.3.1. não contabilização das receitas oriundas da hospedagem do tipo Hostel nas planilhas "Fluxos CAN" e "Fluxos SFP"; 
9.2.3.2. inversão de sinal na contabilização do resultado líquido do período para impostos diretos ao lucro nas planilhas "Fluxos CAN" e "Fluxos SFP"; 
9.2.3.3. em relação à demonstração de resultados de exercício (DRE) , nas planilhas "DRE CAN" e "DRE SFP": 
9.2.3.3.1. não inclusão das receitas de serviços de estacionamento e hostel; 
9.2.3.3.2. duplicidade das receitas de restaurante e loja, contabilizadas tanto entre as receitas de serviços como entre as receitas de produtos; e 
9.2.3.3.3. totalização de valores para os primeiros dez anos, em vez do período de trinta anos, na coluna oculta "C"; e 
9.2.3.4. quanto à demonstração de resultados de exercício (DRE) da Floresta Nacional de Canela/RS, todas as linhas a partir da seção "Deduções", entre os exercícios de 2038 e 2047, foram preenchidas com valores fixos (e incorretos) , em vez de fórmulas;
22.	O ICMBio (peça 54, p. 2) e a SPPI (peça 57, p. 2) informam que, em atendimento ao item 9.2.3 e subitens subsequentes das determinações contidas no acórdão em epígrafe, todas as inconsistências apontadas foram devidamente alteradas nas planilhas para que não prejudiquem a avaliação dos licitantes por ocasião da formulação de suas propostas.
23.	Analisando as planilhas às peças 62 e 63, observa-se que as alterações foram efetivamente realizadas. Assim, consideram-se as determinações em análise cumpridas.
24.	Contudo, foram identificadas novas inconsistências pontuais no estudo de viabilidade econômico-financeira da Floresta Nacional de Canela/RS. As células de totalização da receita bruta na planilha "DRE CAN" entre os exercícios de 2038 e 2047 foram preenchidas com valores fixos (e incorretos) ao invés de fórmulas.
25.	Essas inconsistências não afetaram as premissas gerais, operacionais e de demanda presentes no estudo de viabilidade econômico-financeira (EVEF) , tampouco as estimativas de receitas, despesas e investimentos. Ou seja, elas se limitaram a falhas na elaboração de uma planilha demonstrativa de resultado financeiro estimado, sem impacto na definição dos parâmetros contratuais, como os valores da outorga variável e do contrato ou a definição da outorga inicial mínima, que corresponde ao lance mínimo do leilão.
26.	Considerando que o edital e as minutas de contrato já foram publicados e a sessão pública de abertura de envelopes ocorreu em 12/7/2021 para a Flona de Canela e está prevista para 29/7/2021, no caso da Flona de São Francisco de Paula, entende-se que uma nova determinação para correção da planilha poderia afetar o andamento do processo licitatório. Ademais, como deixa claro o edital, o EVEF é um estudo referencial, não vinculante às partes. Assim, ele não exime os licitantes de efetuarem sua própria análise para avaliar a viabilidade econômico-financeira do empreendimento. Por outro lado, é importante dar ciência aos órgãos e entidades proponentes da falha detectada para que tomem as medidas necessárias para evitar sua repetição nos próximos processos licitatórios.
Determinações: 9.2.4. corrijam as inconsistências detectadas nos itens 15.1.1.b e 21.4.1 do edital de concessão, tendo em vista a ausência de remissão a fonte de referência, nos termos do art. 18 da Lei 8.987/1995; 
9.2.5. corrijam as inconsistências detectadas no edital de concessão, especificamente no Anexo V - minuta de contrato de concessão da Flona de Canela/RS, nos termos do art. 18 da Lei 8.987/1995:
9.2.5.1. o estudo de viabilidade econômico-financeira da concessão consta do Anexo III do edital e não do Anexo II, como referenciado no item 1.1; 
9.2.5.2. o sistema de mensuração de desempenho consta do Anexo V da minuta de contrato e não do Anexo VI, como referenciado no item 1.1; 
9.2.5.3. a ausência de remissão à fonte de referência nos itens 25.3.2, 25.8, 25.8.4, 30.14.1.a, 30.14.2 e 35.8; 
9.2.6. corrijam as inconsistências detectadas no edital de concessão, especificamente no Anexo VI - minuta de contrato de concessão da Flona de São Francisco de Paula, nos termos do art. 18 da Lei 8.987/1995: 
9.2.6.1. o estudo de viabilidade econômico-financeira da concessão consta do Anexo IV do edital e não do Anexo II, nem do Anexo III, como referenciado no item 1.1; 
9.2.6.2. o sistema de mensuração de desempenho consta do Anexo V da minuta de contrato e não do Anexo VI, como referenciado no item 1.1; 
9.2.6.3. a ausência de remissão a fonte de referência nos itens 25.3.2, 25.8, 25.8.4, 30.14.1.a, 30.14.2 e 35.8.
27.	O ICMBio (peça 54, p. 3-4) e a SPPI (peça 57, p. 2-3) informam que, em atendimento aos itens 9.2.4, 9.2.5, 9.2.6 e respectivos subitens do Acórdão em análise, todos as inconsistências apontadas foram devidamente alteradas nas minutas dos documentos editalícios, conforme descrito no quadro a seguir.
Quadro 2: Inconsistências alteradas nas minutas dos documentos editalícios
	Documento/Peça
	Item/ Página
	Erro de forma
	Correção Realizada

	Minuta do edital (peça 2) 
	Item 15.1.1.b (p. 49) 
	Remissão a fonte de referência não encontrada
	Remissão aos subitens 8.3 e 15.1.2 restaurada

		Item 21.4.1 (p. 74) 
	Remissão a fonte de referência não encontrada
	Remissão ao subitem 11.6.2 restaurada

	Minuta de contrato da Flona de Canela (peça 7) 
	Item 1.1 (p. 12) 
	O EVEF da concessão consta do anexo III do edital, e não do anexo II, como referenciado no texto do item
	Alterada referência para anexo III do edital

		Item 1.1 (p. 19) 
	O sistema de mensuração de desempenho consta do anexo V do contrato, e não do anexo VI, como referenciado no texto do item
	Alterada referência para anexo IV do contrato, após reorganização dos anexos.

		Item 25.3.2 (p. 59) 
	Remissão a fonte de referência não encontrada
	Remissão à subcláusula 25.3 restaurada (Subcláusula 25.3.2 virou Subcláusula 24.3.2 e a remissão 24.3 após a retirada das cláusulas do verificador independente) 

		Item 25.8 (p. 60) 
	Remissão a fonte de referência não encontrada
	Remissão à subcláusula 25.6 restaurada (Subcláusula 25.8 virou Subcláusula 24.8 e a remissão 24.6 após a retirada das cláusulas do verificador independente) 

		Item 25.8.4 (p. 61) 
	Remissão a fonte de referência não encontrada
	Remissão às subcláusulas 25.8.1 e 25.8.2 restauradas (Subcláusula 25.8.4 virou Subcláusula 24.8.4 e a remissão 24.8.1 e 24.8.2 após a retirada das cláusulas do verificador independente) 

		Item 30.14.1.a (p. 80) 
	Remissão a fonte de referência não encontrada
	Remissão as subcláusulas 30.14 e 30.14.1 restauradas (Subcláusula 30.14.1 virou Subcláusula 29.14.1 e a remissão 29.14 e 29.14.1 após a retirada das cláusulas do verificador independente) 

		Item 30.14.2 (p. 81) 
	Remissão a fonte de referência não encontrada
	Remissão à subcláusula 30.14 restaurada (Subcláusula 30.14.2 virou Subcláusula 29.14.2 e a remissão 29.14, após a retirada das cláusulas do verificador independente) 

		Item 35.8 (p. 93) 
	Remissão a fonte de referência não encontrada
	Remissão à subcláusula 35.7 restaurada (Subcláusula 35.8 virou Subcláusula 34.8 e a remissão 34.7, após a retirada das cláusulas do verificador independente) 

	Minuta de contrato da Flona de São Francisco de Paula (peça 8) 
	Item 1.1 (p. 12) 
	O EVEF da concessão consta do anexo IV do edital, e não do anexo II, como referenciado no texto do item
	Alterada referência para anexo IV do edital

		Item 1.1 (p. 19) 
	O sistema de mensuração de desempenho consta do anexo V do contrato, e não do anexo VI, como referenciado no texto do item
	Alterada referência para anexo IV do contrato, após reorganização dos anexos.

		Item 25.3.2 (p. 58) 
	Remissão a fonte de referência não encontrada
	Remissão à subcláusula 25.3 restaurada (Subcláusula 25.3.2 virou Subcláusula 24.3.2 e a remissão 24.3 após a retirada das cláusulas do verificador independente) 

		Item 25.8 (p. 60) 
	Remissão a fonte de referência não encontrada
	Remissão à subcláusula 25.6 restaurada (Subcláusula 25.8 virou Subcláusula 24.8 e a remissão 24.6 após a retirada das cláusulas do verificador independente) 

		Item 25.8.4 (p. 61) 
	Remissão a fonte de referência não encontrada
	Remissão às subcláusulas 25.8.1 e 25.8.2 restauradas (Subcláusula 25.8.4 virou Subcláusula 24.8.4 e a remissão 24.8.1 e 24.8.2 após a retirada das cláusulas do verificador independente) 

		Item 30.14.1.a (p. 80) 
	Remissão a fonte de referência não encontrada
	Remissão as subcláusulas 30.14 e 30.14.1 restauradas (Subcláusula 30.14.1 virou Subcláusula 29.14.1 e a remissão 29.14 e 29.14.1 após a retirada das cláusulas do verificador independente) 

		Item 30.14.2 (p. 80) 
	Remissão a fonte de referência não encontrada
	Remissão à subcláusula 30.14 restaurada (Subcláusula 30.14.2 virou Subcláusula 29.14.2 e a remissão 29.14, após a retirada das cláusulas do verificador independente) 

		Item 35.8 (p. 93) 
	Remissão a fonte de referência não encontrada
	Remissão à subcláusula 35.7 restaurada (Subcláusula 35.8 virou Subcláusula 34.8 e a remissão 34.7, após a retirada das cláusulas do verificador independente) 

Fonte: Adaptado da Nota Técnica 1/2021/CGEUP/DIMAN/GABIN/ICMBio (peça 54, p.3-4) 
28.	Analisando os editais e as minutas de contrato pela outorga da concessão das Flonas de Canela e SFP, disponibilizados no site do ICMBio (peças 58, 59, 60 e 61) , observa-se que as alterações descritas no quadro anterior foram efetivamente realizadas e adaptadas para os editais e minutas de contrato específicos de cada Flona. Assim, entende-se que as determinações em análise foram cumpridas.
Determinação: 9.2.7. suprimam do Anexo V do edital (minuta de contrato de concessão da Floresta Nacional de Canela/RS) e do Anexo VI do edital (minuta do contrato de concessão da Floresta Nacional de São Francisco de Paula/RS) , as referências ao verificador independente, em atendimento ao disposto no art. 37 da Constituição Federal, art. 67 c/c o art. 124 da Lei 8.666/1993, art. 6º, incisos II e III, da Lei 9.985/2000, art. 1º, incisos I e V, da Lei 11.516/2007, e art. 6º, 25, § 2º, e 30, parágrafo único, da Lei 8.987/1995;
29.	O ICMBio (peça 54, p. 4-5) e a SPPI (peça 57, p. 3-4) informam que a figura do verificador independente como apoio técnico ao poder concedente foi suprimida dos projetos de concessão. 
30.	Em função da supressão da exigência do verificador independente e, portanto, dos valores necessários ao pagamento por tal serviço, houve alteração no Valor Presente Líquido (VPL) dos projetos, sendo que o excedente de valor em relação ao originalmente calculado para os projetos foi distribuído da seguinte forma (peça 54, p. 5) :
Tabela 1: Alterações decorrentes da supressão da exigência do verificador independente - Flona de Canela
		Flona de Canela
	Valores originais considerando o verificador independente
		Valores finais com a retirada do verificador independente

		Item
	Valor (R$) 
		Valor (R$) 

	 (1) 
	Outorga variável
	1,0% ROB
	1.411.698,40
		2,0% ROB
	2.823.396,80

	 (2) 
	Outorga inicial
	VPL
	298.458,61
		VPL
	449.966,20

	 (3) 
	Capex
	Total
	9.061.088,53
		Total
	9.061.088,53

	 (4) 
	Macrotemas
	2,0% ROB
	2.770.264,00
		2,0% ROB
	2.770.264,00

	 (1+2+3+4) 
	Valor do contrato
	Total
	13.541.509,54
		Total
	15.104.715,53

		Verificador independente
	R$/ano
	120.000,00
		R$/ano
	-

		Garantia de execução do contrato
	5,0% valor do contrato
	677.075,48
		5,0% valor do contrato
	755.235,78

		Garantia de proposta
	1,0% valor do contrato
	135.415,10
		1,0% valor do contrato
	151.047,16

Fonte: Nota Técnica 1/2021/CGEUP/DIMAN/GABIN/ICMBio (peça 54, p.5) 
Tabela 2: Alterações decorrentes da supressão da exigência do verificador independente - Flona de SFP
		Flona de São Francisco de Paula
	Valores originais considerando o verificador independente
		Valores finais com a retirada do verificador independente

		Item
	Valor (R$) 
		Valor (R$) 

	 (1) 
	Outorga variável
	1,0% ROB
	1.022.588,00
		2,0% ROB
	2.045.176,00

	 (2) 
	Outorga inicial
	VPL
	160.636,28
		VPL
	289.461,15

	 (3) 
	Capex
	Total
	4.239.153,94
		Total
	4.239.153,94

	 (4) 
	Macrotemas
	0,6% ROB
	601.858,92
		2,0% ROB
	2.006.196,40

	 (1+2+3+4) 
	Valor do contrato
	Total
	6.024.237,14
		Total
	8.579.987,48

		Verificador independente
	R$/ano
	120.000,00
		R$/ano
	-

		Garantia de execução do contrato
	5,0% valor do contrato
	301.211,86
		5,0% valor do contrato
	428.999,37

		Garantia de proposta
	1,0% valor do contrato
	60.242,37
		1,0% valor do contrato
	85.799,87

Fonte: Nota Técnica 1/2021/CGEUP/DIMAN/GABIN/ICMBio (peça 54, p.5) 
31.	Desse modo, os ajustes no modelo econômico-financeiro decorrentes da eliminação de despesas relativas à contratação do verificador independente implicaram aumento nos valores estimados dos contratos. Para a Flona de Canela, o valor do contrato estava estimado em R$ 13.541.510,00, passando a ser de R$ 15.104.716,00. Para a Flona de SFP, valor do contrato estava estimado em R$ 6.024.237,00, passando a ser de R$ 8.579.987,00. Outro ponto a ser destacado, ainda decorrente dos ajustes econômico-financeiros realizados devido à supressão do verificador independente, é a alteração no percentual da outorga variável, que passou de 1% para 2% do valor da receita operacional bruta (ROB) obtida pela concessionária. No caso específico da Flona de SFP, houve alteração também no percentual de custeio anual dos macrotemas, que passou de 0,6% para 2% da ROB da concessionária.
32.	Considerando que houve a supressão da figura do verificador independente nos projetos de concessão das Flonas de Canela e de SFP, entende-se que a determinação foi cumprida.
Determinação: 9.2.8. restrinjam a aplicação do mecanismo de arbitragem para solução de controvérsias relativas a direitos patrimoniais disponíveis restritos ao rol previsto na Lei 13.448/2017 e no Decreto 10.025/2019, combinado com o disposto no art. 1º da Lei 9.307/1996; 
33.	O ICMBio (peça 54, p. 5) e a SPPI (peça 57, p. 4) informam que as minutas de contratos foram ajustadas, de modo que os mecanismos de arbitragem para solução de controvérsias a direitos patrimoniais disponíveis foram restringidos ao rol previsto na legislação pertinente, com a alteração da Cláusula 34ª - Da Arbitragem, especificamente excluindo-se os itens "c", "d" e "f". Com as alterações, a referida cláusula passou a ter a seguinte redação: 
34.1. As controvérsias decorrentes do presente CONTRATO que envolvam direitos patrimoniais disponíveis serão definitivamente dirimidas por arbitragem, em conformidade com a Lei Federal n.º 9.307/96, especialmente no que toca às seguintes questões: 
a) reconhecimento do direito e determinação do montante respectivo da recomposição do equilíbrio econômico-financeiro da CONCESSÃO, em favor de qualquer das PARTES; 
b) reconhecimento de hipóteses de inadimplemento contratual por quaisquer das PARTES, incluídas a incidência das suas penalidades e o seu cálculo; e 
c) valor da indenização, no caso de extinção antecipada do CONTRATO.
34.	As alterações nas minutas de contrato das Flonas de Canela e de SFP constam, respectivamente, às peças 60, p. 35 e 61, p. 32. Assim, entende-se que a determinação foi cumprida.
Determinação: 9.2.9. adotem as medidas necessárias a fim de fazer constar, das minutas de contrato de concessão da Floresta Nacional de Canela/RS (Anexo V do edital) e da Floresta Nacional de São Francisco de Paula/RS (Anexo VI do edital) , cláusula que preveja a avaliação do impacto sobre o meio ambiente advindo da oferta dos serviços e das atividades desenvolvidas durante a execução contratual; 
35.	O ICMBio (peça 54, p. 5-6) e a SPPI (peça 57, p. 4) informam que foi incluída, na minuta de contrato, cláusula obrigacional para o concessionário avaliar e apresentar relatório semestralmente com os impactos sobre o meio ambiente advindos da oferta dos serviços e das atividades desenvolvidas durante a execução contratual. Nesse sentido, foi incluído o item "L" na cláusula 11.2 da CLÁUSULA 11ª - DAS OBRIGAÇÕES E PROIBIÇÕES DA CONCESSIONÁRIA, com a seguinte redação: 
l. elaborar relatório semestral contendo avaliação dos impactos sobre o meio ambiente advindos da oferta dos serviços e das atividades desenvolvidas durante a execução deste CONTRATO; 
36.	Ademais, o item "i" da cláusula 12.1., da CLÁUSULA 12ª - DAS OBRIGAÇÕES DO PODER CONCEDENTE, foi ajustado, de modo que o ICMBio deverá analisar o relatório com os impactos sobre o meio ambiente advindos da oferta dos serviços e das atividades desenvolvidas pela concessionária, passando a contar com a seguinte redação:
i. acompanhar, fiscalizar permanentemente e atestar o cumprimento deste CONTRATO, bem como analisar as informações e relatórios prestados pela CONCESSIONÁRIA, incluindo-se os relatórios auditados da situação contábil da SPE, contemplando, entre outros, o balanço patrimonial e a demonstração de resultados; (destaque no original) 
37.	Observa-se que houve a inclusão de cláusula obrigacional na minuta de contrato para que o concessionário apresente relatório semestral com os impactos sobre o meio ambiente advindos da oferta dos serviços e das atividades desenvolvidas durante a execução contratual, bem como a obrigação do poder concedente de analisar tais relatórios apresentados. No entanto, a determinação proposta pelo TCU é para que haja cláusula que preveja a "avaliação" dos impactos sobre o meio ambiente advindos da oferta dos serviços e das atividades desenvolvidas durante a execução contratual. A "avaliação de impacto ambiental" pode ser entendida como:
O termo "avaliação de impacto ambiental" tem hoje múltiplos sentidos. Designa diferentes metodologias, procedimentos ou ferramentas empregados por agentes públicos e privados no campo do planejamento e gestão ambiental, sendo usado para descrever os impactos ambientais decorrentes de projetos de engenharia, de obras ou atividades humanas quaisquer, incluindo tanto os impactos causados pelos processos produtivos quanto aqueles decorrentes dos produtos dessa atividade. É usado para descrever os impactos que podem advir de um determinado empreendimento a ser implantado, assim como para designar o estudo dos impactos que ocorreram no passado ou estão ocorrendo no presente. (Sánchez, L. E. Avaliação de impacto ambiental: conceitos e métodos, 2ª ed. São Paulo: Oficina de Textos, 2013) .
38.	A avaliação de impacto ambiental tem tanto um caráter ex-ante de previsão dos impactos potenciais que um projeto, atividade ou serviço a ser implantado poderá causar, como um caráter a posteriori de avaliar impactos já ocorridos. A forma como está redigida a cláusula na minuta de contrato permite um entendimento de que esta avaliação ocorrerá somente a posteriori ao impacto ambiental causado, ou seja, o concessionário irá encaminhar relatório semestral informando os impactos sobre o meio ambiente advindos da oferta de serviços e das atividades desenvolvidas durante a execução do contrato. Entende-se ser importante que haja a comunicação periódica por parte do concessionário ao poder concedente dos impactos que ocorreram sobre o meio ambiente decorrentes das atividades e serviços desenvolvidos na concessão. Mais ainda, é essencial que também seja informado no mesmo relatório sobre quais medidas foram adotadas para mitigar o impacto gerado, se estas medidas estão dando resultado e o que se pretende fazer para evitar que ocorram novos impactos semelhantes. 
39.	Por outro lado, é preciso que também haja uma avaliação ex-ante por parte do concessionário de potenciais impactos que podem ser gerados pelos serviços e atividades a serem desenvolvidos na concessão, estabelecendo medidas a serem adotadas para evitar ou mitigar tais impactos, informando-os ao poder concedente antes da implantação e operação dos serviços e atividades. Assim, antes da implantação de qualquer serviço ou atividade a ser desenvolvida pela concessão, o concessionário deverá avaliar o potencial impacto sobre o meio ambiente que esse serviço ou atividade poderá gerar e informar tal fato ao órgão gestor da UC. A partir dessa comunicação pelo concessionário, cabe ao ICMBio, como entidade gestora das UCs, exarar ato autorizativo para instalação e operação de serviços e atividades, em conformidade com a Lei 13.668/2018, art. 14-C e seu § 4º, quando for o caso.
40.	Por fim, destaca-se que o atendimento desta determinação não exime o concessionário da obrigação de requerer a licença ambiental para a implantação de empreendimentos e atividades cujos impactos ambientais sejam considerados significativos ou ultrapassem os limites territoriais da zona de amortecimento, nos termos do § 4º do art. 14-C da Lei 13.668/2018. De fato, como estabelece a alínea "k" da cláusula 11.2 da minuta de contrato, é obrigação da concessionária (peças 60, p. 13 e 61, p. 12) :
cumprir e observar todas as normas e exigências legais ambientais e obter, quando aplicável, todas as licenças, permissões e autorizações exigidas para a plena execução do OBJETO DA CONCESSÃO, notadamente para a realização dos INVESTIMENTOS OBRIGATÓRIOS, devendo se responsabilizar por todas as providências necessárias para sua obtenção junto aos órgãos competentes, arcando com todas as despesas e os custos envolvidos;
41.	Para esses casos, o licenciamento ambiental deverá seguir o rito previsto da legislação vigente que trata da matéria. 
42.	Diante do exposto, entende-se que a determinação foi parcialmente cumprida, visto não estar claro nas cláusulas das minutas de contrato que a avaliação do impacto sobre o meio ambiente deve ocorrer ex-ante e a posteriori da implantação e operação de serviços e atividades desenvolvidas pela concessionária, cabendo ao ICMBio exarar ato autorizativo para instalação e operação de serviços e atividades, em conformidade com o § 4º do art. 14-C da Lei 13.668/2018. 
43.	Considerando que o edital e as minutas de contrato já foram publicados e a sessão pública de abertura de envelopes ocorreu em 12/7/2021 para a Flona de Canela e está prevista para 29/7/2021, no caso da Flona de São Francisco de Paula, entende-se que uma alteração na minuta de contrato neste momento poderá afetar o andamento do processo licitatório. Por outro lado, é importante dar ciência aos órgãos e entidades proponentes de que a determinação não foi integralmente cumprida, para que façam constar das minutas de contrato dos próximos processos de concessão cláusula que preveja a avaliação (ex-ante e a posteriori) do impacto sobre o meio ambiente advindo da oferta dos serviços e das atividades desenvolvidas durante a execução contratual. 
44.	Assim, propõe-se dar ciência ao MMA, ao ICMBio e à SPPI de que o relatório semestral exigido por meio da cláusula 11.2, alínea "l", das minutas contratuais às peças 60 e 61 trata apenas de avaliação a posteriori de impactos ambientais, mas não de avaliação ex-ante, em desacordo com a determinação 9.2.9 do Acórdão 498/2021-TCU-Plenário, com vistas à adoção de providências internas que previnam a ocorrência de falhas semelhantes nos próximos processos licitatórios de concessão de unidades de conservação federais.
Determinação: 9.3. determinar ao Ministério do Meio Ambiente (MMA)  e ao Instituto Chico Mendes de Conservação da Biodiversidade (ICMBio) , com fulcro no art. 250, inciso II, do Regimento Interno do TCU, e em observância ao disposto no art. 4º da Resolução TCU 315/2020, que adotem as medidas necessárias para [destaque nosso]: 
9.3.1. fiscalizarem diretamente o cumprimento dos contratos de unidades de conservação concedidas, em atendimento ao art. 6º, incisos II e III, da Lei 9.985/2000, c/c o disposto no art. 1º, incisos I e V, da Lei 11.516/2007, e/ou contratarem os serviços que considerarem necessários para apoiá-los no exercício de atividades de suas competências legais, nos termos do art. 30, parágrafo único, da Lei 8.987/1995, combinado com os arts. 67 e 124 da Lei 8.666/1993; 
45.	O ICMBio (peça 54, p. 6) informa que a fiscalização dos contratos de concessão das Florestas Nacionais de Canela e de São Francisco de Paula será realizada diretamente por servidores das áreas técnicas do ICMBio, designados por meio de ordem de serviço publicada no Boletim de Serviço do Instituto Chico Mendes, conforme imposto pelo art. 30, parágrafo único, da Lei 8.987/1995, combinado com o art. 67 da Lei 8.666/1993. 
46.	Para tanto, contam com a Instrução Normativa ICMBio 13/2020, que disciplina as normas e procedimentos para a estruturação, elaboração de documentos editalícios e contratuais, a execução, fiscalização dos contratos e monitoramento das concessões de serviços, áreas ou instalações de apoio à visitação em unidades de conservação federais. 
47.	A Comissão de Fiscalização e Acompanhamento Contratual (CFAC) é composta por quatro servidores designados para atuarem como gestor do contrato, fiscal administrativo, fiscal de obras e fiscal técnico, todos com competências atribuídas pela IN ICMBio 13/2020. 
48.	Contudo, destaca que, conforme estabelecido no art. 67 da Lei 8.666/1993, é permitida a contratação de terceiros para assistência técnica e fornecimento de subsídios na fiscalização dos contratos. Dessa forma, o ICMBio avaliará a possibilidade de realizar contratação, por meios próprios, de terceiro com expertise em monitoramento e fiscalização de contratos para apoio nesta atividade.
49.	Ante as explicações do ICMBio, entende-se cumprida a determinação em tela.
Determinação: 9.3.2. estabelecerem metodologia, desenvolvendo os critérios que considerarem pertinentes, para avaliação do impacto sobre o meio ambiente advindo da oferta dos serviços e das atividades desenvolvidas durante a execução de contrato de concessão para exploração de serviços nas Unidades de Conservação federais, com base no art. 14-C da Lei 13.668/2018; 
50.	O ICMBio (peça 54, p. 6) esclarece que, de acordo com a Lei Complementar 140/2011, art. 7º, inciso XIV, alínea d, é tarefa da Administração Federal promover o licenciamento ambiental de empreendimentos e atividades localizados ou desenvolvidos em Unidades de Conservação instituídas pela União. Nessa toada, o parágrafo 4º do art. 14-C da Lei 11.516/2007, incluído pela Lei 13.668/2018, permite que a autorização pelo órgão gestor da UC para a instalação e operação de atividades nos Parques Nacionais, com anuência do Ibama, seja suficiente para dispensar outras licenças e autorizações relacionadas ao controle ambiental a cargo de outros órgãos integrantes do Sisnama. De acordo com o § 4º do art. 14-C da Lei nº 11.516/2007:
[...] § 4º O ato autorizativo exarado pelo órgão gestor da unidade de conservação para a instalação e operação das atividades de que trata o caput deste artigo dispensa, com a anuência do Ibama, outras licenças e autorizações relacionadas ao controle ambiental a cargo de outros órgãos integrantes do Sistema Nacional de Meio Ambiente (Sisnama) , exceto quando os impactos ambientais decorrentes dessas atividades forem considerados significativos ou ultrapassarem os limites territoriais da zona de amortecimento. (destaque no original) 
51.	O Instituto ressalta que seguirá o disposto na legislação vigente em relação à necessidade de autorização para a instalação e operação das atividades pelo concessionário e, havendo indicação de impactos ambientais significativos, os projetos serão submetidos às regras do licenciamento ambiental, podendo, inclusive, não serem aprovados pelo poder concedente. 
52.	Informa, ainda, que o projeto básico é um documento referencial de concepção dos serviços de visitação, de modo que não foram realizados estudos, avaliações exaustivas e projetos detalhados sobre as infraestruturas propostas. 
53.	Segundo o ICMBio, a elaboração desses estudos caberá ao concessionário ganhador do processo licitatório, que deverá se pautar no plano de manejo da unidade de conservação e no contrato de concessão, sem afastar a legislação vigente e quaisquer procedimentos relativos à autorização direta pelo ICMBio, e quando exigível, de licenciamento ambiental pelo Ibama.
54.	Na mesma linha da análise realizada na determinação 9.2.9 (§§ 35 a 44 da presente instrução) , cumpre repisar o fato de que a determinação em tela não está relacionada com a obtenção de licença ambiental por parte do concessionário, mas sim, com os riscos ambientais que podem advir da oferta de serviços e das atividades desenvolvidas pelo concessionário (peça 10, p. 8-9) , a exemplo de acidentes com elementos da fauna e danos ambientais. Assim, entende-se que a explicação encaminhada pelo ICMBio, cujo foco é no licenciamento ambiental de empreendimentos e atividades localizados ou desenvolvidos em Unidades de Conservação instituídas pela União, não atende ao que foi determinado. Conforme consta no voto do Ministro Vital do Rêgo (peça 45, p. 12-13) :
 (...) 
Portanto, conforme citado pelo ICMBio, a avaliação por parte daquele órgão de alternativas de local para intervenções de infraestrutura e de oferta de serviços será realizada com base na documentação a ser apresentada pelo concessionário, ou seja, durante a execução do contrato de concessão. Entretanto, não há menção, na minuta de contrato, de quais critérios mínimos serão adotados pelo ICMBio para efetuar tal avaliação, em especial quanto à minimização de impactos sobre o meio ambiente.
 (...) 
Ressalto que em ambas as flonas em discussão existem espécies sobre as quais se deve ter maior cuidado, com vistas a não sofrerem impactos decorrentes da exploração dos serviços da concessão que potencializem o risco de ameaça de extinção, conforme elencadas no Quadro 1 do item 10 deste voto. Cuidado que também deve ser estendido à vegetação, à água e ao solo. (...) 
55.	Assim, entende-se que a determinação não foi cumprida, devendo ser objeto de novo monitoramento no futuro.
Determinação: 9.4. determinar ao Ministério do Meio Ambiente (MMA) , ao Instituto Chico Mendes de Conservação da Biodiversidade (ICMBio)  e à Secretaria Especial do Programa de Parcerias de Investimento (SPPI) , com fulcro no art. 250, inciso II, do Regimento Interno do TCU, e em observância ao disposto no art. 4º da Resolução TCU 315/2020, que adotem as medidas necessárias para assegurar a participação da Fundação Nacional do Índio (Funai) na elaboração dos estudos de concessão para exploração de serviços nas Unidades de Conservação federais, com base no art. 14-C da Lei 13.668/2018, de modo a evitar conflitos de áreas com comunidades indígenas, tendo em vista o disposto no art. 2º da Lei 6.001/1973 (Estatuto do Índio) c/c os arts. 2º e 3º da Lei 3.924/1961[destaque nosso]; 
56.	O ICMBio (peça 54, p. 7) e a SPPI (peça 57, p. 4-5) informam que já foram iniciadas tratativas junto à Fundação Nacional do Índio (Funai) com o fito de evitar conflitos de áreas nas unidades de conservação federais com comunidades indígenas, e que já estão previstas outras agendas, de modo a assegurar a participação da Funai na elaboração dos projetos de concessão.
57.	Considerando que as providências para cumprir a deliberação ainda estão em curso, entende-se pertinente continuar monitorando o cumprimento desta determinação.
Informação relevante
58.	Cumpre informar que houve mudança nas fases da licitação. Constava na minuta de edital que a licitação ocorreria em três fases distintas e sucessivas: 1ª) análise das garantias de proposta dos licitantes; 2ª) análise, julgamento e classificação das propostas econômicas dos licitantes; 3ª) análise dos documentos de habilitação do licitante mais bem classificado (peça 2, p. 38) . Nos editais publicados consta a informação que a licitação será conduzida em duas fases distintas e sucessivas, na seguinte ordem: 1ª) julgamento e classificação das propostas econômicas e a análise das garantias de proposta dos licitantes; 2º) análise dos documentos de habilitação do licitante mais bem classificado (peça 58, p. 15 e peça 59, p. 14) .
59.	Observa-se que há previsão legal para a inversão da ordem das fases de habilitação e julgamento, conforme estabelece o art. 18-A da Lei 8.987/1995 (incluído pela Lei 11.496/2005) .  
CONCLUSÃO
60.	A presente instrução teve por objetivo avaliar o grau de atendimento das deliberações prolatadas no Acórdão 498/2021-TCU-Plenário decorrentes do acompanhamento, por este Tribunal, do primeiro estágio referente à outorga de concessão para exploração de serviços de apoio à visitação, ao turismo ecológico, à interpretação ambiental e à recreação em contato com a natureza nas Unidades de Conservação (UCs) federais denominadas Floresta Nacional de Canela e Floresta Nacional de São Francisco de Paula, localizadas no estado do Rio Grande do Sul. 
61.	A seguir, é apresentado um quadro resumo com o grau e respectivos percentuais de atendimento de todos os itens do Acórdão 498/2021-TCU-Plenário. 
Quadro 3: Grau de atendimento das deliberações do Acórdão 498/2021-TCU-Plenário
	Deliberação
	Cumprida
	Em cumprimento
	Parcialmente cumprida
	Não cumprida
	Não aplicável

	Item 9.2.1
	X
				
	Item 9.2.2
	X
				
	Item 9.2.3
	X
				
	Item 9.2.4
	X
				
	Item 9.2.5
	X
				
	Item 9.2.6
	X
				
	Item 9.2.7
	X
				
	Item 9.2.8
	X
				
	Item 9.2.9
			X
		
	Item 9.3.1
	X
				
	Item 9.3.2
				X
	
	Item 9.4
		X
			
	Quantidade
	9
	1
	1
	1
	0

	Percentual
	75,00%
	8,33%
	8,33%
	8,33%
	-

Fonte: Elaborado pela equipe do TCU
62.	Observa-se que, das 12 determinações prolatadas no referido acórdão, nove delas foram atendidas (75%) , uma delas está em cumprimento (¿ 8%) , outra foi considerada parcialmente cumprida (¿ 8%) , e a outra foi considerada não cumprida (¿ 8%) .
63.	Em que pese o fato de que 75% das deliberações foram plenamente cumpridas, e que essas deliberações propiciaram o aprimoramento do processo de outorga de concessão nas Flonas de Canela de São Francisco de Paula, é preciso destacar a necessidade do cumprimento efetivo de todas as determinações prolatadas no Acórdão 498/2021-TCU-Plenário.
64.	No caso específico da determinação 9.2.9, que foi parcialmente atendida, é importante dar ciência aos órgãos e entidades proponentes de que a determinação não foi integralmente cumprida, para que façam constar das minutas de contrato dos próximos processos de concessão cláusula que preveja a avaliação (ex-ante e a posteriori) do impacto sobre o meio ambiente advindo da oferta dos serviços e das atividades desenvolvidas durante a execução contratual. 
65.	Adicionalmente, foram identificadas novas inconsistências pontuais no estudo de viabilidade econômico-financeira da Floresta Nacional de Canela/RS, que não afetaram as premissas gerais, operacionais e de demanda presentes no estudo, sem impacto na definição dos parâmetros contratuais. Assim, é importante dar ciência aos órgãos e entidades proponentes da falha detectada para que tomem as medidas necessárias para evitar sua repetição nos próximos processos licitatórios.
66.	Por fim, será necessária a continuidade do acompanhamento por este Tribunal da etapa pós publicação do edital do certame, incluindo tanto os procedimentos de adjudicação e assinatura dos contratos, nos termos da IN TCU 81/2018 e do item 9.6 do Acórdão 498/2021-TCU-Plenário, bem como o completo atendimento das deliberações proferidas no referido acórdão e analisadas na presente instrução.
PROPOSTA DE ENCAMINHAMENTO
67.	Ante o exposto, submetem-se os autos à consideração superior, propondo:
a) considerar cumprida as determinações contidas nos itens 9.2.1, 9.2.2, 9.2.3, 9.2.4, 9.2.5, 9.2.6, 9.2.7, 9.2.8 e 9.3.1 do Acórdão 498/2021-TCU-Plenário (§§ 13 a 34 e 45 a 49 da presente instrução) ;
b) considerar parcialmente cumprida a determinação contida no item 9.2.9 do Acórdão 498/2021-TCU-Plenário (§§ 35 a 44 da presente instrução) ;
c) considerar não cumprida a determinação contida no item 9.3.2 do Acórdão 498/2021-TCU-Plenário (§§ 50 a 55 da presente instrução) ;
d) considerar em cumprimento a determinação contida no item 9.4 do Acórdão 498/2021-TCU-Plenário (§§ 56 a 57 da presente instrução) ;
e) dar ciência ao Ministério do Meio Ambiente, ao Instituto Chico Mendes de Conservação da Biodiversidade e à Secretaria Especial do Programa de Parcerias de Investimentos do Ministério da Economia das seguintes impropriedades, com vistas à adoção de providências internas que previnam a ocorrência de falhas semelhantes nos próximos processos licitatórios de concessão de unidades de conservação federais:
i)	ocorrência do seguinte erro de fórmula no estudo de viabilidade econômico-financeira da Floresta Nacional de Canela/RS: as células de totalização da receita bruta na planilha "DRE CAN" entre os exercícios de 2038 e 2047 foram preenchidas com valores fixos (e incorretos) ao invés de fórmulas (§§ 22 a 26 da presente instrução) ;
ii)	o relatório semestral exigido por meio da cláusula 11.2, alínea "l", das minutas de contrato de concessão das Florestas Nacionais de Canela e de São Francisco de Paula trata apenas de avaliação a posteriori de impactos ambientais, mas não de avaliação ex-ante, em desacordo com a determinação 9.2.9 do Acórdão 498/2021-TCU-Plenário (§§ 35 a 44 da presente instrução) ;
f) autorizar a SecexAgroAmbiental a realizar novo monitoramento dos itens 9.3.2 e 9.4 do Acórdão 498/2021-TCU-Plenário;
g) encaminhar cópia do acórdão que vier a ser proferido ao Ministério do Meio Ambiente, ao Instituto Chico Mendes de Conservação da Biodiversidade e à Secretaria Especial do Programa de Parcerias de Investimentos do Ministério da Economia.
É o relatório.

não há.

Não atuou.

DESESTATIZAÇÃO. MONITORAMENTO DO CUMPRIMENTO DO ACÓRDÃO 498/2021-TCU-PLENÁRIO. CIÊNCIA.

DESESTATIZAÇÃO (DES)

Secretaria de Controle Externo da Agricultura e do Meio Ambiente (SecexAgroAmbiental).

Trata-se de monitoramento do Acórdão 498/2021-TCU-Plenário (peça 44) , cujas determinações foram expedidas ao Ministério do Meio Ambiente (MMA) ; à Secretaria Especial do Programa de Parcerias de Investimento (SPPI) e ao Instituto Chico Mendes de Conservação da Biodiversidade (ICMBio) .
A decisão ora monitorada apreciou a desestatização mediante outorga de concessão para exploração de serviços de apoio à visitação, ao turismo ecológico, à interpretação ambiental e à recreação em contato com a natureza nas Unidades de Conservação federais denominadas Floresta Nacional de Canela e Floresta Nacional de São Francisco de Paula, localizadas no estado do Rio Grande do Sul.
A Secretaria de Controle Externo da Agricultura e do Meio Ambiente (SecexAgroAmbiental) , responsável pela instrução do feito, após analisar a documentação encaminhada pelo MMA, pelo ICMBio e pela SPPI, propôs, em uníssono:
a) considerar cumprida as determinações contidas nos itens 9.2.1, 9.2.2, 9.2.3, 9.2.4, 9.2.5, 9.2.6, 9.2.7, 9.2.8 e 9.3.1 do Acórdão 498/2021-TCU-Plenário;
b) considerar parcialmente cumprida a determinação contida no item 9.2.9 do Acórdão 498/2021-TCU-Plenário;
c) considerar não cumprida a determinação contida no item 9.3.2 do Acórdão 498/2021-TCU-Plenário;
d) considerar em cumprimento a determinação contida no item 9.4 do Acórdão 498/2021-TCU-Plenário;
e) dar ciência ao Ministério do Meio Ambiente, ao Instituto Chico Mendes de Conservação da Biodiversidade e à Secretaria Especial do Programa de Parcerias de Investimentos do Ministério da Economia das seguintes impropriedades, com vistas à adoção de providências internas que previnam a ocorrência de falhas semelhantes nos próximos processos licitatórios de concessão de unidades de conservação federais:
i)	ocorrência do seguinte erro de fórmula no estudo de viabilidade econômico-financeira da Floresta Nacional de Canela/RS: as células de totalização da receita bruta na planilha "DRE CAN" entre os exercícios de 2038 e 2047 foram preenchidas com valores fixos (e incorretos) ao invés de fórmulas (§§ 22 a 26 da presente instrução) ;
ii)	o relatório semestral exigido por meio da cláusula 11.2, alínea "l", das minutas de contrato de concessão das Florestas Nacionais de Canela e de São Francisco de Paula trata apenas de avaliação a posteriori de impactos ambientais, mas não de avaliação ex-ante, em desacordo com a determinação 9.2.9 do Acórdão 498/2021-TCU-Plenário (§§ 35 a 44 da presente instrução) ;
f) autorizar a SecexAgroAmbiental a realizar novo monitoramento dos itens 9.3.2 e 9.4 do Acórdão 498/2021-TCU-Plenário;
Passo a abordar o feito por determinação constante do acórdão monitorado.
Inicialmente, registro que os editais das concessões foram publicados e a abertura de envelopes de propostas ocorreram em 12/7/2021, para a concessão da Floresta Nacional de Canela/RS, e em 29/7/2021, para a Floresta Nacional de São Francisco de Paula/RS.
No mérito, acolho as conclusões da unidade técnica, nos termos do parecer acostado aos autos e transcrito no relatório precedente a este voto, de considerar cumpridas as determinações dos itens 9.2.1, 9.2.2, 9.2.3, 9.2.4, 9.2.5, 9.2.6, 9.2.7, 9.2.8 e 9.3.1 e em cumprimento a determinação do item 9.4, todas do Acórdão 498/2021-TCU-Plenário.
Quanto à determinação do item 9.2.9 do Acórdão 498/2021-TCU-Plenário, para que o MMA, o ICMBio e à SPPI, previamente à publicação dos editais de concessão, adotassem as medidas necessárias a fim de fazer constar, das minutas de contrato de concessão cláusula prevendo a avaliação do impacto sobre o meio ambiente advindo da oferta dos serviços e das atividades desenvolvidas durante a execução contratual, a unidade técnica entende que a determinação foi parcialmente cumprida.
De acordo com a unidade técnica, a forma como está redigida a cláusula a avaliação prevista ocorrerá somente a posteriori ao impacto ambiental causado. Em vista disso, entende a unidade instrutiva que:
39. (...) é preciso que também haja uma avaliação ex-ante por parte do concessionário de potenciais impactos que podem ser gerados pelos serviços e atividades a serem desenvolvidos na concessão, estabelecendo medidas a serem adotadas para evitar ou mitigar tais impactos, informando-os ao poder concedente antes da implantação e operação dos serviços e atividades.
 (...) 
42. 	Diante do exposto, entende-se que a determinação foi parcialmente cumprida, visto não estar claro nas cláusulas das minutas de contrato que a avaliação do impacto sobre o meio ambiente deve ocorrer ex-ante e a posteriori da implantação e operação de serviços e atividades desenvolvidas pela concessionária, cabendo ao ICMBio exarar ato autorizativo para instalação e operação de serviços e atividades, em conformidade com o § 4º do art. 14-C da Lei 13.668/2018. 
As informações carreadas aos autos pelo ICMBio (peça 54, p. 5-6) e pela SPPI (peça 57, p. 4) , demonstram:
a inclusão do item "L" na subcláusula 11.2 da CLÁUSULA 11ª - DAS OBRIGAÇÕES E PROIBIÇÕES DA CONCESSIONÁRIA das minutas contratuais de concessão impondo ao concessionário elaborar relatório semestral contendo avaliação dos impactos sobre o meio ambiente advindos da oferta dos serviços e das atividades desenvolvidas durante a execução do contrato (peça 60, p. 13; e peça 61, p. 12) ; e
o ajuste no item "i" da subcláusula 12.1 da CLÁUSULA 12ª - DAS OBRIGAÇÕES DO PODER CONCEDENTE das minutas contratuais de concessão, incumbindo o ICMBio de analisar o relatório com os impactos sobre o meio ambiente advindos da oferta dos serviços e das atividades desenvolvidas pela concessionária (peça 60, p. 15-16; e peça 61, p. 14) .
Entendo que o modus operandi de como o ICMBio vai proceder para analisar o relatório semestral elaborado pelo concessionário acerca de impactos sobre o meio ambiente está dentro da discricionariedade daquele instituto. Assim, considero as medidas adotas pelos órgãos envolvidos suficientes para dar cumprimento à determinação do item 9.2.9 do Acórdão 498/2021-TCU-Plenário, não havendo necessidade de dar ciência ao ICMBio na forma proposta pela unidade instrutiva.
Em relação à determinação contida no item 9.3.2 do Acórdão 498/2021-TCU-Plenário, para que o MMA e o ICMBio estabeleçam metodologia, desenvolvendo os critérios que considerarem pertinentes, para avaliação do impacto sobre o meio ambiente advindo da oferta dos serviços e das atividades desenvolvidas durante a execução de contrato de concessão para exploração de serviços nas Unidades de Conservação federais, com base no art. 14-C da Lei 13.668/2018, concordo com a SecexAgroAmbiental de que não houve o cumprimento da determinação.
A informação do ICMBio, de que seguirá o disposto na legislação vigente relativa à autorização de licenciamento ambiental para a instalação e operação das atividades pelo concessionário, não supre a necessidade de estabelecer a metodologia determinada na deliberação monitorada para avaliação do impacto sobre o meio ambiente advindo da oferta dos serviços e das atividades desenvolvidas durante a execução de contrato de concessão. Assim, acolho a sugestão da unidade técnica de que a determinação do item 9.3.2 do Acórdão 498/2021-TCU-Plenário seja novo objeto de monitoramento futuro.
Acompanho o entendimento da SeexAgroAmbiental no sentido de que o preenchimento com valores fixos das células de totalização da receita bruta na entre os exercícios de 2038 e 2047, em vez de fórmulas, não altera as premissas gerais dos estudos de viabilidade referenciais, sendo suficiente dar ciência ao MMA, ao ICMBio e à SPPI.
Do exposto, voto para que seja adotada a minuta de acórdão que submeto à deliberação deste colegiado.
                                TCU, Sala das Sessões, em 15 de setembro de 2021.
Ministro VITAL DO RÊGO 
Relator